臺灣高等法院刑事判決　　　　　　　　　　　　　九十一年度上易字第二五八五號
　　上　訴　人
　　即　被　告　戊○○　男　民.
　　選任辯護人　沙洪　　律師
右上訴人因侵占等案件，不服臺灣士林地方法院八十九年度易字第七四三號，中華民
國九十一年七月五日第一審判決（起訴案號：臺灣士林地方法院檢察署八十八年度偵
字第一一九二六號、第一二九○四號、八十九年度偵字第二○九二號），提起上訴，
本院判決如左：
    主  文
原判決撤銷。
戊○○連續意圖為自己不法之所有，而侵占自己持有他人之物，處有期徒刑壹年。
    事  實
一、戊○○係環球綜合證券股份有限公司（下稱環球證券，現已更名為富邦綜合證券
    股份有限公司）石牌分公司業務人員，負責接受客戶委託從事股票買賣等業務，
    而立登企業股份有限公司（下稱立登公司）及其代表人甲○○在上開公司開戶後
    ，即成為戊○○之客戶，均由戊○○代為買賣股票。民國八十六年間，甲○○購
    買股票時有資金不足情形，戊○○乃居間媒介以股票質押方式借款供買賣股票，
    分別於同年十月六日及十三日，自甲○○在環球證券之集保帳戶（帳號：000
    00000000）各領出彥武企業股份有限公司（下稱彥武公司）股票一千張
    ，合計二千張充作質押品，向金主乙○○借款，嗣同年十二月十七日甲○○陸續
    清償借款，戊○○遂於八十六年十二月三十一日至八十七年三月十三日間，向金
    主乙○○取回股票一千張歸還甲○○，剩餘一千張股票仍由乙○○持有質押中；
    復於八十七年六月間，甲○○委託戊○○居間媒介，以立登公司所有之彥武公司
    股票質押借款供買賣股票，自立登公司在環球證券之集保帳戶（帳號：0000
    0000000）領出彥武公司股票一千二百張充作質押品，向金主丁○○、丙○○借款新台幣（下同）七百七十四萬九千元使用，嗣立登公司陸續清償，至八
    十七年十二月四日清償完畢。惟因戊○○本身在此之前，亦向金主乙○○、丁○○及丙○○等人借款而負有債務，在八十七年八、九月間因戊○○所提供擔保之
    股票價格下降，致其在乙○○、丁○○及丙○○等人之擔保品價值不足，金主遂
    屢屢催促其補提擔保品，戊○○因本身財力週轉困難，無法清償債務，竟萌生貪
    念，基於意圖為自己不法所有之概括犯意，自八十七年九月一日起至八十八年四
    月三日止，將甲○○及立登公司交付其持有而質押在金主處之彥武公司股票加以
    侵占入己，並由戊○○或由不知情之乙○○、丁○○及丙○○等人使用設於環球
    證券不知情之附表一、二所示等人帳戶內（詳如附表一、二所示），由戊○○接
    單分批賣出，再向不知情之金主乙○○、丁○○及丙○○取得前開股票辦理交割
    ，將所得款項抵充所積欠之債務。嗣於八十八年四月間，因甲○○向戊○○索討
    質押彥武公司股票時，戊○○為免事跡敗露，始於同年月二十五日交還尚未賣出
    之彥武股票一百五十張，其餘則無力償還，終為甲○○發覺有異而悉上情。
二、案經立登公司及甲○○告訴、法務部調查局台北市調查處、台北市政府警察局士
    林分局分別移送臺灣士林地方法院檢察署檢察官偵查後聲請簡易判決處刑，臺灣
    士林地方法院士林簡易庭認不得以簡易判決處刑，而移至臺灣士林地方法院刑事
    庭依通常程序審理。
    理  由
一、上訴人即被告戊○○於審理期日傳喚未到，據其以前之供述，固不否認有透過附
    表一、二所示等人之帳戶下單將彥武股票賣出之事，惟矢口否認侵占犯行，並辯
    稱：因告訴人甲○○不定時以彥武公司股票質押借款供買賣股票，故在其清償乙○○、丁○○及丙○○等金主借款後，仍將彥武股票留存於金主處，而當時伊亦
    向金主借款，未料股價下跌，擔保不足，無力償還，彥武股票才為金主斷頭賣出
    ，因彥武股票均質押在金主持有中，股票是否賣出，取決於金主，由金主評估質
    押之股票擔保品，是否能足額清償其借款，非伊所得置喙，且股票出售所得款亦
    未由伊取得，故本件僅因伊交付金主質押之彥武股票為借款總擔保，因股價下跌
    ，無法取回交還告訴人，伊並無侵占之主觀犯意云云。
二、經查：
  (一)右揭事實業據告訴人立登公司及兼代表人甲○○指訴綦詳，並經證人即立登公司
    會計王淑敏、金主即資金提供者乙○○、丁○○及丙○○結證屬實（原審卷(一)第
    三十六頁、第七十五頁、第七十九頁、第一二九頁、第一四四頁、第一四五頁、
    原審卷(二)第三十七、三十八頁），並有股票收條、匯款單、存證信函、支出傳票
    、證券交付（委託人）清單、保管劃撥戶明細分類帳、銀行取款條、存摺明細、
    財政部證券暨期貨管理委員會函送之立登公司買賣彥武公司股票之交易資料、股
    票入出明細表、支票存款往來明細對帳單、被告居間借款立登公司買進股票一覽
    表、立登公司清償借款一覽表、被告代甲○○保管帳戶股票一覽表、被告居間借
    款甲○○買進股票一覽表、甲○○清償借款一覽表、被告償還部分股票由王淑敏
    簽收影本乙份、臺灣證券集中保管股份有限公司有關告訴人立登公司、甲○○自
    八十六年十月間起提領彥武公司股票之記錄、附表一、二所示之人之環球證券有
    償證券買賣對帳單等資料在卷可資佐證。
  (二)被告於原審供承：「（金主賣出彥武企業公司股票時你是否同意？）沒辦法不同
    意，因行情下跌只好同意金主賣出」、「（你自金主取回彥武企業公司股票出售
    ，有經告訴人同意？）沒有」（見原審卷(一)第一二八頁）、「（為何八十六年間
    該一千張彥武股票會被金主斷頭賣出？）該部分匯款確是要清償金主乙○○等人
    ，因當時我也有向乙○○借錢，所以金主並不管擔保品是何人的，所以才會處分
    該一千張股票」、「（何人要賣出一千張彥武股票？）金主」、「（金主賣出前
    有無通知你？）有，金主通知我再不繳保證金，就要斷頭賣出股票，我當時有增
    補環球股票為擔保品，因當時股價跌勢很快，我後續並無資力再補現金，就任由
    金主斷頭」、「（乙○○何時賣出該一千張彥武股票﹖）是從集保帳戶，乙○○
    使用之人頭戶帳戶賣出，就是從我幫他處理之帳戶賣出，他要下單賣出，就由我
    執行掛出」、「（有無告知告訴人股票將被金主斷頭？）無，因當時我想自己去
    找資金來補繳，所以未告知告訴人」、「（當時如果告訴人以其借款金額與提供
    彥武股票為擔保之額度，是否仍會斷頭？）不會，因當時我亦有以告訴人彥武股
    票一併擔保向金主借款，故告訴人擔保額度會降低，才會有股價下跌即有斷頭之
    危機，終至斷頭」、「（以告訴人彥武股票質押所借款項是否有清償你自己債務
    ？）因借款都是混在一起，所以分不清」、「（立登公司八十七年間以彥武股票
    一二○○張向金主質押借款，是否亦有擔保你自己向金主之借款？）有」、「（
    你是否有持彥武股票補提給金主作為供自己債務之擔保？）最後就是如此沒有錯
    ，因行情下跌，所以所有股票一起被斷頭，即甲○○部分一一○○張彥武股票（
    含配股一○○張），立登公司部分原取走一二○○張，侵占前歸還一五○張，所
    以立登公司部分是一○五○張，二者總計是二一五○張，嗣斷頭後在立登公司戶
    頭我回補一○○張，返還立登公司，甲○○部分無回補」（見原審卷(二)第十頁、
    第十一頁、第一三三頁、第一四四頁）；於本院亦坦承：「（告訴人錢已還清，
    為何還要去賣股票？）他的部分是夠，而我的其他客戶的不足，我替客戶做丙種
    的不夠用，當時我沒有分開，是統籌運用」（見本院九十一年十月二十一日訊問
    筆錄）。質之證人乙○○、丙○○、丁○○亦不否認將質押之股票斷頭賣出（見
    原審卷(一)第一六七頁、本院同上筆錄）。足見彥武股票雖質押於金主處，並由金
    主決定斷頭賣出，然被告不惟同意金主斷頭賣出，尚且執行掛出，參與賣出彥武
    股票，完全未向金主表示反對並告之該等股票為告訴人之物，亦未將賣出質押股
    票事告知告訴人，顯已有變更為所有人處分之行為，則其所辯無侵占意圖，屬諉
    卸之詞，不足採信。綜上，本件事證明確，被告犯行堪以認定，應依法論科。
三、核被告所為，係犯刑法第三百三十五條第一項之侵占罪。其多次犯行，時間緊接
    ，觸犯同一構成要件之罪，顯係基於概括犯意為之，為連續犯，以一罪論，並加
    重其刑。被告擅將質押於乙○○、丁○○處之彥武股票斷頭賣出，而予侵占部分
    ，檢察官雖未起訴，惟此部分與右起訴有罪部分，既有如上之連續犯關係，屬裁
    判上一罪，本院仍得一併審究。關於質押丁○○彥武股票斷頭賣出部分，既已成
    立侵占罪，即無背信罪可言，檢察官認此部分另涉背信罪，尚有誤解。原審論處
    被告罪刑，本非無見，惟被告擅將質押於乙○○、丁○○處之股票斷頭賣出，涉
    嫌侵占部分，檢察官並未起訴，原判決併為審究，並未說明理由，又被告犯罪時
    間為自八十七年九月一日起，原審判決誤為同年八月五日起，致犯罪事實有誤，
    均有未洽，被告上訴猶執陳詞否認犯罪，雖無理由，惟原判決既有可議，仍屬無
    可維持，自應由本院將原判決撤銷。爰審酌被告品行、犯罪動機、目的、手段、
    所生危害與犯後坦承犯行及尚未與告訴人達成和解等一切情狀，量處如主文所示
    之刑，以資懲儆。
四、公訴意旨另以：(一)被告戊○○意圖為自己不法之所有，基於概括犯意，連續將告
    訴人部分償還款項侵吞入己，僅給付部分款項與乙○○、丁○○、丙○○等人，
    嗣為彌補遭其侵吞款項之差額，又擅將立登公司於八十七年十月六日自台灣土地
    銀行所匯擬償還丁○○、丙○○等金主之六百八十八萬二千六百九十八元，挪用
    其中二百萬元交予不知情之乙○○，以清償遭其侵占之款項，因認此部分亦涉有
    刑法第三百三十五條第一項之侵占罪嫌；(二)被告為環球證券公司業務人員，負責
    接受客戶委託從事股票買賣等業務，明知不得與客戶有借貸款項媒介情事，仍受
    甲○○委託，媒介告訴人立登公司、甲○○以其所購股票質押借錢買賣股票，涉
    有證券交易法第一百七十七條第三款罪嫌云云。
五、經查：
  (一)按事實之認定，應憑證據，如未能發現相當證據，或證據不足以證明，自不能以
    推測或擬制之方法，以為裁判基礎；又認定不利於被告之事實，須依積極證據，
    苟積極證據不足為不利於被告事實之認定時，即應為有利於被告之認定，更不必
    有何有利之證據。最高法院分別著有四十年度台上字第八十六號、三十年度上字
    第八一六號判例可參。訊據被告堅決否認有侵占告訴人現金之犯行，並辯稱：伊
    未挪用告訴人要歸還金主之款項，只是與告訴人向金主之借款相互混雜，無法明
    確區分，告訴人還款匯入江秀碧帳戶，是供伊當時承接多名客戶及自己資金往來
    使用，因資金進出頻繁，但告訴人所匯款項都有全數清償金主，當時告訴人透過
    伊向金主借款時，由伊直接向金主接洽借錢，再交給甲○○，早期立登公司部分
    及後來甲○○部分均有向金主乙○○借款，最後才集中向金主丙○○及丁○○借
    款，股票並遭斷頭賣出，因此立登公司當時（即八十七年間）應該還有找乙○○
    借錢，所以才匯款二百三十四萬元到乙○○帳戶，在彥武股票被斷頭前，立登公
    司的借款都已集中在金主丁○○及丙○○，立登公司之一千零五十張彥武股票賣
    出後，伊向丙○○的借款即清償完畢，但丁○○部分還積欠七百萬元，是因伊本
    人向金主所借款項擔保不足，導致彥武股票遭斷頭賣出等語。查本件檢察官指控
    被告此部分犯行，並未舉出確切證據資以佐證，證人即告訴人會計王淑敏供證並
    無金主向告訴人索償借款情事，記明在卷（見原審卷(二)第二一一頁），參之告訴
    人所提出之附帶民事訴訟中亦未請求被告清償右開涉嫌侵占之現金，檢察官復於
    原審審理中當庭減縮此部分侵占金錢之犯罪事實（見原審卷(二)第二二八頁），此
    外，復查無其他積極證據足以證明被告亦有侵占此部分現金犯行，被告此部分犯
    罪，應屬不能證明，然此部分與其被訴有罪部分有連續犯之裁判上一罪關係，爰
    不另為無罪之諭知。
  (二)證券交易法第一百七十七條第三款刑罰規定，業經司法院大法官會議於九十年三
    月九日以釋字第五二二號解釋公布停止適用，證券交易法亦於九十年十一月十四
    日修正刪除該條款，是被告犯罪後法律業已廢止其刑罰，此部分原應依刑事訴訟
    法第三百零二條第四款為免訴之判決，惟此部分與被告所犯侵占罪間有方法結果
    之牽連關係，亦不另為免訴之諭知。
六、被告經合法傳喚，無正當理由不到庭，爰不待其陳述，逕行判決。
據上論斷，應依刑事訴訟法第三百七十一條、第三百六十九條第一項前段、第三百六
十四條、第二百九十九條第一項前段、刑法第五十六條、第三百三十五條第一項、罰
金罰鍰提高標準條例第一條前段，判決如主文。
本案經檢察官柯麗鈴到庭執行職務。
中      華      民      國      九十一    年     十二     月    十一    日
                              臺灣高等法院刑事第五庭
                                  審判長法  官  曾  德  水
                                        法  官  趙  功  恆
                                        法  官  楊  貴  雄
右正本證明與原本無異。
不得上訴。
                                        書記官  林  淑  貞
中      華      民      國      九十一    年     十二     月    十二    日
附表一：
┌───────────┬──────────┬─────────────┐
│環球證券              │                    │                          │
│帳戶名稱 （帳  號 ）  │  犯  罪  時  間    │賣出股票張數（每張一千股）│
├───────────┼──────────┼─────────────┤
│阮世真  （000000-0）  │87.9.5～87.10.2     │三百三十張                │
├───────────┼──────────┼─────────────┤
│張麗雪  （000000-0）  │87.9.4～87.10.2     │三百三十張                │
├───────────┼──────────┼─────────────┤
│阮郭阿秋 （000000-0） │87.9.1～87.10.2     │四百四十張                │
├───────────┴──────────┴─────────────┤
│合計：一千一百張。                                                      │
│※八十七年間配股之一百張彥武公司股票，係法定孳息，因甲○○以股票向金主質│
│  押借款之關係已於八十六年十二月十七日因清償而消滅，僅一千張彥武公司股票│
│  仍在金主乙○○處，尚未由所有人甲○○取回即遭被告以此方式侵占之，故應計│
│  入告訴人甲○○遭被告侵占之股票張數中                                  │
└────────────────────────────────────┘
附表二：
┌────────────────────────────────────┐
│丙○○部分：八百五十張                                                  │
├───────────┬──────────┬─────────────┤
│環球證券              │                    │                          │
│帳戶名稱 （帳  號 ）  │  犯  罪  時  間    │股票張數（每張一千股）    │
├───────────┼──────────┼─────────────┤
│ 江秀碧 （000000-0）  │87.12.2～88.3.24    │三百五十張                │
├───────────┼──────────┼─────────────┤
│ 王麗琴 （000000-0）  │88.3.19～88.3.24    │一百五十張                │
├───────────┼──────────┼─────────────┤
│ 郭有煌 （000000-0）  │88.3.18～88.3.24    │二百五十張                │
├───────────┼──────────┼─────────────┤
│ 吳志修 （000000-0）  │88.3.23～88.3.24    │一百張                    │
├───────────┴──────────┴─────────────┤
│丁○○部分：二百張                                                      │
├───────────┬──────────┬─────────────┤
│環球證券              │                    │                          │
│帳戶名稱 （帳  號 ）  │  犯  罪  時  間    │股票張數（每張一千股）    │
├───────────┼──────────┼─────────────┤
│ 丁○○ （000000-0）  │88.3.1～88.3.5      │一百張                    │
├───────────┼──────────┼─────────────┤
│ 徐正穎 （000000-0）  │88.4.1～88.4.3      │一百張                    │
├───────────┴──────────┴─────────────┤
│總計：一千零五十張                                                      │
│※八十七年間被告係向被害人立登公司領取一千二百張彥武股票，分別為立登公司│
│  向二名金主借款，在八十八年四月間，被告才將其中尚未賣之一百五十張歸還被│
│  害人。                                                                │
└────────────────────────────────────┘
附錄：本判決論罪科刑法條全文
刑法第三百三十五條第一項：
一意圖為自己或第三人不法之所有，而侵占自己持有他人之物者，處五年以下有期徒
  刑、拘役或科或併科一千元以下罰金。
